臺灣臺北地方法院民事判決　　　　　　100年度訴更一字第8號
原　　　告　 周成乾
訴訟代理人　 李詩皓律師
被　　　告　 高渭斌
被　　　告　 洪福周
上列當事人間請求拆屋還地等事件，本院於民國100年5月10日言
詞辯論終結，判決如下：
    主  文
被告高渭斌應將坐落臺北市○○區○○段一小段一五七之五、一
五七之七地號土地上，如附件一複丈成果圖Ａ部分所示之房屋拆
除，並將該屋占用土地返還予原告。
被告洪福周應將坐落臺北市○○區○○段一小段一五五、一五五
之一、一五七之五地號土地上，如附件一複丈成果圖Ｄ部分所示
之房屋拆除，並將該屋占用土地返還予原告。
被告高渭斌應給付原告新臺幣參拾玖萬捌仟陸佰參拾貳元，及其
中新臺幣參拾捌萬零陸佰玖拾玖元自民國九十八年十一月十八日
起，其餘新臺幣壹萬柒仟玖佰參拾參元自民國一百年五月十一日
起，均至清償日止，按年息百分之五計算之利息。
被告高渭斌應自民國九十九年八月二十八日起至返還如主文第一
項所示土地之日止，按月給付原告新臺幣壹仟玖佰肆拾壹元。
被告洪福周應給付原告新臺幣捌萬柒仟伍佰玖拾貳元，及其中新
臺幣陸萬捌仟捌佰柒拾肆元自民國九十八年十一月五日起，其餘
新臺幣壹萬捌仟柒佰壹拾捌元自民國一百年五月十一日起，均至
清償日止，按年息百分之五計算之利息。
被告洪福周應自民國九十九年八月二十八日起至返還如主文第二
項所示土地之日止，按月給付原告新臺幣壹仟玖佰肆拾壹元。
原告其餘之訴駁回。
訴訟費用由被告高渭斌負擔二分之一、被告洪福周負擔十分之一
，餘由原告負擔。
    事實及理由
一原告起訴主張：
  (一)坐落臺北市○○區○○段一小段155、155-1、157-5、157-7
    地號土地（下稱系爭155、155-1、157-5、157-7地號土地）
    為伊所有。被告高渭斌所有門牌號碼臺北市○○街89號房屋
    （下稱系爭89號房屋）、被告洪福周所有門牌號碼臺北市○
    ○街95號房屋（下稱系爭95號房屋）均有部分坐落於系爭土
    地上（該二屋坐落於系爭土地之位置、面積分別如附件一複
    丈成果圖Ａ、Ｄ部分所示），惟彼等均無占有使用系爭土地
    之合法權源，顯已侵害伊對系爭土地之所有權，伊即得依民
    法第767 條、第184條第1項規定，訴請該二人將占用系爭土
    地之房屋拆除，並返還該屋占用之土地。
  (二)被告二人無權占用系爭土地，受有相當於租金之利益，致其
    受有損害，伊另得依民法第179 條規定，請求彼等返還按系
    爭土地申報地價年息百分之10計算之不當得利：
    1.被告高渭斌部分：
      被告高渭斌所有之系爭89號房屋，占用系爭土地之面積
        為4 平方公尺，系爭土地申報地價均為每平方公尺新臺
        幣（下同）77,680元，自87年8月28日至99年8月27日期
        間，被告高渭斌應返還伊之不當得利數額計為 372,864
        元（77,680×0.1×4×12＝372,864）；其另應自99年8
        月28日起至返還占用土地之日止，按月給付伊2,589 元
        （776 80×0.1×4÷12＝2589）。
      門牌號碼臺北市○○街91號房屋（下稱系爭91號房屋）
        原亦屬被告高渭斌所有，該屋亦部分占用系爭土地（占
        用之位置、面積詳如附件一複丈成果圖Ｂ部分所示），
        被告高渭斌於92年1月1日始將該屋售予他人，其於87年
        8 月28日至91年12月31日期間，就系爭91號房屋占用系
        爭土地部分，應返還其不當得利271,880 元（77,680×
        0.1 ×7×5＝271,880）。
    2.被告洪福周部分：
      被告洪福周所有之系爭95號房屋，占用系爭土地之面積為
      4 平方公尺，自95年8月28日至99年8月27日期間，被告洪
      福周應返還伊之不當得利數額計為124,288 元（77,680×
      0.1 ×4×4＝124,288）；其另應自99年8月28日起至返還
      占用土地之日止，按月給付伊2,589元（77680×0.1×4÷
      12＝2589）。
  (三)聲明為：
    1.被告高渭斌應將如附件一複丈成果圖Ａ部分所示，坐落系
      爭157-5、157-7地號土地上，面積各為0.5、3.5平方公尺
      之房屋拆除，並將土地返還原告。
    2.被告洪福周應將如附件一複丈成果圖Ｄ部分所示，坐落系
      爭155、155-1、157-5地號土地上，面積各為2.5、0.5、1
      平方公尺之房屋拆除，並將土地返還原告。
    3.被告高渭斌應給付原告644,744 元，及自起訴狀繕本送達
      翌日起至清償日止，按年息百分之5 計算之利息；暨自99
      年8月28日起至返還土地之日止，按月給付原告2,589元。
    4.被告洪福周應給付原告124,288 元，及自起訴狀繕本送達
      翌日起至清償日止，按年息百分之五計算之利息；暨自99
      年8月28日起至返還土地之日止，按月給付原告2,589元。
二被告則抗辯：
  1.被告高渭斌部分：伊於50年前即已購買系爭89號房屋，當時
    並不知占用系爭土地。又原告購買系爭土地前，已明知部分
    土地遭系爭房屋占用，卻仍執意購買，顯係以合建為目的，
    伊無義務補償原告。
  2.被告洪福周部分：系爭95號房屋占用系爭土地部分，原為與
    他屋之共同壁。
  3.均聲明為：原告之訴駁回。
三兩造不爭執事項：
  (一)原告於87年間向他人買受系爭土地，並於同年8 月28日辦妥
    系爭155、155-1地號土地之所有權移轉登記；復於同年9 月
    29日辦妥系爭157-5、157-7地號土地之所有權移轉登記。
  (二)系爭89、91號房屋均為違章建築，被告高渭斌原為該2 屋之
    事實上處分權人，其嗣於92年1月1日將系爭91號房屋之事實
    上處分權讓與高淑慧、高玫玲、高慧真、高慧敏。
  (三)被告洪福周於95年間自他人處受讓系爭95號房屋之事實上處
    分權，嗣於98年12月8 日辦妥該屋所有權第一次登記（見本
    院98年度審訴字第6901號卷第75頁）。
  (四)系爭89號、91號、95號房屋占用系爭土地之位置、面積分別
    詳如附件一複丈成果圖Ａ、Ｂ、Ｄ部分所示。
四得心證之理由：
  (一)原告請求被告拆屋還地部分：
    1.按所有人對於無權占有或侵奪其所有物者，得請求返還之
      。對於妨害其所有權者，得請求除去之。有妨害其所有權
      之虞者，得請求防止之，民法第767條第1項定有明文。
    2.查原告於87年8月28日取得系爭155、155-1 地號土地之所
      有權；復於87年9 月29日取得系爭157-5、157-7地號之所
      有權，有土地登記謄本在卷可稽（見本院98年度司北調字
      第390號卷第10-13頁），足證原告確實為系爭土地之所有
      人。又被告高渭斌、洪福周坦認系爭89、95號房屋各為彼
      等所有（見本院卷第22頁）；該二屋均有部分坐落於系爭
      土地上，占用面積、位置詳如附件一複丈成果圖Ａ、Ｄ部
      分所示，亦經本院會同原告及地政機關人員親至現場測量
      ，製有複丈成果圖在卷可參（見本院審訴字卷第27頁），
      惟被告高渭斌、洪福周均未能舉證證明彼等有何占有使用
      系爭土地之合法權源，則彼等所有之系爭89號、95號房屋
      部分坐落於系爭土地上，即屬無權占有，原告自得依前揭
      法條規定，請求被告將該等房屋占用系爭土地部分拆除，
      並返還占用之土地。
  (二)原告請求被告返還不當得利部分：
    又按無法律上之原因而受利益，致他人受損害者，應返還其
    利益，依其利益之性質不能返還者，應償還其價額，民法第
    179條、第181條但書分別定有明文。經查：
    1.系爭89號、91號、95號房屋無權占用如附件一複丈成果圖
      所示Ａ、Ｂ、Ｄ部分土地，如前述，被告高渭斌並坦認系
      爭91號房屋於87年至91年期間為其所有，其係於92年1 月
      1 日將該屋讓與高淑惠、高慧敏、高慧真、高玫玲等情（
      見本院卷第22頁），被告高渭斌復未能舉證證明系爭91號
      房屋有使用系爭土地作為部分基地之合法權源，則被告高
      渭斌及洪福周顯無法律上原因受有使用系爭土地之利益，
      致原告受有損害，該等利益依性質不能返還，原告自得請
      求彼等返還相當於租金之價額。被告高渭斌雖辯稱：其買
      受系爭89號、91號房屋時，不知該二屋占用部分系爭土地
      云云，惟民法之不當得利制度，目的乃在調整因財產變動
      所生之不公平現象，基於衡平原則，予以調整財產價值之
      不當移動，使之回復公平合理之狀態。不當得利以一方受
      利益致他方受損害而無法律上原因，即可成立，不以受益
      人有可歸責性（故意、過失）為必要，是縱認被告高渭斌
      於受讓系爭89號、91號房屋之事實上處分權時，確實不知
      該二屋部分占用系爭土地，亦與其應否對原告負返還不當
      得利之責無涉，其以前詞置辯，即非有理。
    2.又土地法第97條第1 項規定：「城市地方房屋之租金，以
      不超過土地及其建築物申報總價年息百分之十為限」，該
      項規定，於租用基地建屋之情形準用之，同法第105 條規
      定甚明。原告請求被告返還相當於租金之價額，未能證明
      系爭土地出租建屋之合理租金數額，乃主張參酌前開土地
      法之規定以定之，堪可採取。而系爭土地位於臺北市○○
      街，距身為臺北市○○○道之基隆路及鄰近之菜市場均僅
      有步行約2 分鐘之距離，且系爭89號、91號、95號房屋之
      一樓目前均作為店面使用，交通及生活機能均稱便利等情
      ，業經本院於履勘現場時查明，製有勘驗筆錄可參（見本
      院審訴字卷第22頁）。本院審酌上情，認被告高渭斌、洪
      福周應返還相當於租金之價額，應按土地法第97條規定，
      以土地申報總價年息7%計算為當，原告請求以年息10% 計
      算，尚嫌過高，為本院所不採。
    3.系爭157-5、155地號土地於86年7 月之公告地價均為每平
      方公尺90,000 元；另系爭4筆土地於89年7月、93年1月、
      96年1月、99年1月之公告地價均為每平方公尺90,600元、
      90,600元、97,100元、104,000 元，有北市公告土地現值
      及公告地價查詢資料可考（見本院卷第40-45 頁），依平
      均地權條例第16條規定，土地所有權人未於公告期間申報
      地價者，以公告地價80% 為申報地價。而附件一複丈成果
      圖所示Ａ部分房屋之面積為4平方公尺（含占用系爭157-5
      地號土地0.5平方公尺，占用系爭157-7地號土地3.5 平方
      公尺）、Ｂ部分房屋之面積為7平方公尺（含占用系爭157
      -5地號土地6平方公尺、占用157-7地號土地1 平方公尺）
      、Ｄ部分房屋之面積為4平方公尺（含占用系爭155地號土
      地2.5平方公尺、155-1地號土地0.5平方公尺、157-5地號
      土地1平方公尺），有臺北市松山地政事務所99年3月18日
      北市松地二字第09930406300 號函在卷可參（見本院審訴
      字卷第31頁），基此計算，被告高渭斌於87年8 月28日至
      99年8 月27日期間，應返還原告相當於租金之不當得利數
      額共為398,632元，自99年8月28日起至其返還土地予原告
      之日止，按月應返還原告之數額為1,941 元（明細詳見附
      件二計算書所載）；被告洪福周於95年8月28日至99年8月
      27日期間，應返還原告相當於租金之不當得利數額共為
      87,592元，自99年8 月28日起至其返還土地予原告之日止
      ，按月應返還原告之數額為1,941 元（明細詳見附件三計
      算書所載）。
    4.末按給付無確定期限者，債務人於債權人得請求給付時，
      經其催告而未為給付，自受催告時起，負遲延責任。其經
      債權人起訴而送達訴狀，或依督促程序送達支付命令，或
      為其他相類之行為者，與催告有同一之效力。又遲延之債
      務以支付金錢為標的者，債權人得請求依法定利率計算之
      遲延利息，民法第229條、第233條第1 項分別定有明文。
      被告高渭斌、洪福周對原告所負之前述返還不當得利債務
      ，並無給付之確定期限，揆諸前揭說明，彼等應自受催告
      時起始負遲延責任。而原告提起本件訴訟，請求被告二人
      返還占用系爭土地所生之不當得利，該起訴狀繕本係分別
      於98年11月17日、同年11月4 日送達被告高渭斌、洪福周
      ，有送達證書在卷可考（見本院北調字卷第17頁、第24頁
      ），是被告高渭斌截至98年11月17日對原告所負返還不當
      得利債務380,699元（即附件二a、b、c、f、g之總和），
      其於斯時起即應負遲延給付之責，而應自翌日起加給原告
      法定遲延利息；被告洪福周截至98年11月4 日對原告所負
      返還不當得利債務68,874元（即附件三a、b之總和），其
      於斯時起應負遲延給付之責，應自翌日起加給原告法定遲
      延利息。至被告高渭斌於98年11月18日至99年8 月27日期
      間對原告所負返還不當得利債務17,933元（即附件二d、e
      之總和），被告洪福周於98年11月5日至99年8月27日期間
      對原告所負返還不當得利債務18,718元（即附件三c、d之
      總和），原告另於100年4月26日具狀催告彼等給付，彼等
      並均於100年5月10日收受該書狀，此觀該份書狀之簽收紀
      錄即明（見本院卷第28頁），是彼等就前開期間之返還不
      當得利債務，均應自100年5月11日起加給原告法定遲延利
      息，併予說明。
  (三)綜上所述，原告依民法第767條第1項規定請求被告高渭斌、
    洪福周分別拆除如附件一複丈成果圖所示Ａ、Ｄ部分房屋，
    並返還該等房屋占用之基地，核屬有據。原告另依民法第
    179條規定，請求被告高渭斌給付398,632元，及其中380,69
    9 元自98年11月18日起，其餘17,933元自100年5月11日起，
    均至清償日止，按年息5%計算之法定遲延利息，另自99年8
    月28日起至返還土地之日止，按月給付其1,941 元；另請求
    被告洪福周給付87,592元，及其中68,874元自98年11月5 日
    起，其餘18,718元自100年5月11日起，均至清償日止，按年
    息5%計算之法定遲延利息，另自99年8 月28日起至返還土地
    之日止，按月給付其1,941 元，均有理由，應予准許；其逾
    前開範圍所為之請求，則無理由，應予駁回。
  (四)本案事證已臻明確，兩造其餘主張及舉證，核與判決結果無
    影響，爰不再一一論列，附此敘明。
五訴訟費用負擔之依據：民事訴訟法第79條。
中    華    民    國   100    年    5     月    17    日
                  民事第七庭    法  官  陳婷玉
以上正本係照原本作成
如對本判決上訴，須於判決送達後20日內向本院提出上訴狀。如
委任律師提起上訴者，應一併繳納上訴審裁判費。
中    華    民    國   100    年    5     月    17    日
                                書記官  吳鸝稻